臺灣高等法院高雄分院民事判決　　　　92年度勞上易字第40號
上　訴　人　丁○○
　　　　　 （原名梁天富）
被上訴人　　盛餘股份有限公司
法定代理人　丙○○○
訴訟代理人　周村來 律師
訴訟代理人　周元培 律師
上列當事人間因確認僱傭關係存在等事件，對於民國92年11月21
日臺灣高雄地方法院92年度勞訴字第50號第一審判決提起上訴，
並於本院為擴張之訴，本院於94年2 月17日辯論終結，茲判決如
下：
    主  文
上訴及擴張之訴均駁回。
第二審訴訟費用由上訴人負擔。
    事實及理由
一、按法官被聲請迴避者，在該聲請事件終結前，應停止訴訟程
    序。但其聲請因違背第33條第2 項、或第34條第1 項或第2
    項之規定，或顯係意圖延滯訴訟而為者，不在此限。民事訴
    訟法第37條第1 項定有明文。本件於94年2 月17日辯論終結
    ，上訴人於辯論終結後之94年2 月21日聲請承審法官、書記
    官迴避，係以言詞辯論筆錄書記官並未當庭為之，且上訴人
    未於言詞辯論期日當日陳述：「除葉瑞霖所言實在外，其餘
    所言均不實在」等語，惟言詞辯論筆錄內卻有如上記載，對
    上訴人有偏頗之虞，為聲請迴避之事由云云。經查，法院得
    依當事人之聲請或依職權，使用錄音機或其他機器設備，輔
    助製作言詞辯論筆錄，民事訴訟法第213 條之1 定有明文，
    則書記官未當庭製作完成言詞辯論筆錄，而於庭外再聽錄音
    光碟輔助完成筆錄，於法有據; 又上訴人所稱言詞辯論筆錄
    誤載部分，書記官已再聽錄音光碟而為更正（本院卷言詞辯
    論期日筆錄第9 頁），則上訴人聲請承審法官、書記官迴避
    ，顯係意圖延滯訴訟，依民事訴訟法第37條第1 項但書規定
    ，即無停止訴訟程序之必要，仍依所定期日宣判。
二、上訴人主張：上訴人自74年間起任職於被上訴人公司，擔任
    技術員職務，被上訴人於92年1 月24日晚間，在高雄市大坪
    頂觀景休閒山莊（下簡稱大坪頂山莊），舉辦營業部私人年
    終聚餐，席間因有人丟擲杯子及椅子，致上訴人胸壁及右小
    腿受傷，上訴人一時衝動，即追逐被上訴人公司之員工即訴
    外人顧懋貴，惟隨即遭人制止，翌日被上訴人表示上訴人及
    另二名員工即訴外人甲○○、黃郁村應與訴外人顧懋貴和解
    ，否則對上訴人不利，上訴人為保住工作權，迫於無奈而與
    訴外人顧懋貴簽訂和解書。詎被上訴人竟於同年2 月7 日，
    以上訴人於貴賓前施暴於同仁，嚴重損害公司形象為由，依
    工作規則第41條第2 款、第8 款、第30款、第31款及勞動基
    準法（下簡稱勞基法）第12條第1 項第2 款之規定解僱上訴
    人，被上訴人之解僱並非合法，被上訴人每月薪資新台幣（
    下同）5 萬元，為此於原審請求確認兩造之僱傭關係存在，
    並命被上訴人應自92年2 月8 日起至92年12月31日止，按月
    給付上訴人5 萬元之判決。於本院擴張其請求，並聲明：（
    一）原判決廢棄。（二）確認兩造僱傭關係存在。（三）被
    上訴人應自92年2 月8 日起至94年2 月17日止按月給付上訴
    人5 萬元，（四）願供擔保請准就第（三）項宣告假執行。
三、被上訴人則以：被上訴人營業部於92年1 月24日晚間，在大
    坪頂休閒山莊舉辦該公司之年終尾牙聚餐，晚宴進行中顧懋
    貴與甲○○因故發生爭執，被上訴人之主管即訴外人蔡明正
    見狀向前勸諭甲○○，上訴人即向蔡明正說「你不要管」、
    「沒你的事情」、「很久就要找你」等威脅話語，旋即衝向
    蔡明正並抓住其胸口衣領，一直往前推，直到訴外人吳明鴻
    將上訴人拉開為止。惟上訴人仍不聽勸阻，繼續追打顧懋貴
    ，嗣被吳明鴻抱住始制止。被上訴人依據勞基法第12條第1
    項第2 款之規定及工作規則第41條第2 款、第8 款、第30款
    、第31款等事由，於同年2 月7 日不經預告終止兩造僱傭契
    約，兩造僱傭關係已不存在，被上訴人自同年2 月8 日以後
    ，無庸給付上訴人薪資等語置辯，並於本院聲明：上訴及擴
    張之訴駁回。
四、兩造不爭執之事實：
（一）上訴人自74年間起受僱於被上訴人，擔任技術員職務，於
      92年1 月24日參加被上訴人營業部餐會，席間因訴外人顧
      懋貴與甲○○發生爭執，上訴人追逐顧懋貴。
（二）上訴人及訴外人甲○○、黃郁村於92年1 月25日與訴外人
      顧懋貴簽立和解書。
（三）被上訴人於92年2 月7 日以上訴人違反被上訴人工作規則
      第41條第2 款、第8 款、第30款、第31款之規定不經預告
      終止兩造之僱傭契約。
五、本件之爭點在於：被上訴人不經預告終止兩造之僱傭契約是
    否合法？
（一）按被上訴人公司之工作規則第41條第2 款規定：對本公司
      負責人、負責人家屬、各級管理人員或其他共同工作之從
      業人員實施暴行或有重大侮辱之行為者，本公司得不經預
      告期間終止僱用關係，並且不發給資遣費。而勞基法第12
      條第1 項第2 款規定：勞工對於雇主、雇主家屬、雇主代
      理人或其他共同工作之勞工，實施暴行或有重大侮辱之行
      為者，雇主得不經預告終止契約。
（二）上訴人主張：92年1 月24日晚間，在大坪頂休閒山莊，係
      被上訴人營業部下班後之私人年終聚餐，聚餐者每人尚需
      繳納200 元之費用，並非被上訴人公司舉辦之年終聚餐等
      語，被上訴人則抗辯：當日聚餐係被上訴人公司舉辦之年
      終尾牙，有核發每位員工獎金500 元等情。經查，證人即
      被上訴人公司營業企劃處副處長乙○○於本院證述：「公
      司因為尾牙的人數太多，所以發給每人500 元的經費由每
    　個部門各自去辦尾牙，我是營業企劃處的副處長，這是營
      業部的尾牙，是我主辦的，我們也有邀請來賓和眷屬、公
      司的大客戶等人，所以這算是公司的聚會。」等語（本院
      卷第314 頁），核與證人即被上訴人公司員工顧懋貴於原
      審證述：「（92年1 月24日這一天晚上你有沒有到大坪頂
      觀景休閒山莊?）有 ，公司尾牙聚餐。」等語（原審卷第
      69頁）及證人蔡明正於原審中證述：「我受僱於被告（被
      上訴人）公司擔任營業處銷管處處長.. .. （你在92年1
      月24日晚上，有無到大坪頂觀景休閒山莊去？）有，營業
      部舉辦尾牙，邀請一些貴賓、營業部所有同仁去聚餐。」
      等語（原審第53頁）相符，且上訴人對於其主張：該次餐
      會，係屬私人聚餐等情，並未舉證證明，自堪信該日餐會
      ，確係被上訴人公司舉辦之年終聚餐，而非私人聚餐，上
      訴人之主張，委無足取。
（三）又查，被上訴人主張：上訴人於上揭時地，抓住被上訴人
      公司主管蔡明正之胸口衣領，並阻止其往前，復以「你不
      要管，沒你的事，很久就要找你」等語威斥蔡明正，嗣又
      追逐顧懋貴，並持椅子丟顧懋貴等情，業據證人即蔡明正
      於原審證述：「當時我們一共有8 桌的宴會，我坐在第2
      桌，前面是長官桌，當時節目進行在摸彩，大家興高采烈
      在玩遊戲，我們的同仁顧懋貴走到舞台那邊去，說他有中
      獎，他走到舞台要領獎，我們的主席跟他講，他的號碼差
      1 字，顧懋貴走回第4 桌的時候，有聽到附近有玻璃砸破
      的聲音，我過去看，看到甲○○在罵顧懋貴，他說無對也
      要硬拿，丟銷管處的面子，也有看到椅子丟到顧懋貴第4
      桌的位子，我過去要勸阻，原告（上訴人）梁棨荃動手抓
      我的衣領，說沒有我的事，叫我不要管，抓我以後把我往
      後推，往後推得情況我就一直退，我也沒有辦法脫身，旁
      邊有一個同仁叫吳明鴻出來幫我解圍，把梁棨荃撥開，後
      來我被撥開以後，企圖要制止甲○○鬧事，我把甲○○推
      到最外面去，當時他們已經跑到外面走廊。」等語（原審
      卷第54頁），而證人顧懋貴於原審亦證述：「（你那天有
      沒有跟人家發生衝突？）為了賓果遊戲之後是我弄錯了，
      我回座位坐，甲○○他就大聲咆笑，摔杯子，三個人甲○
      ○、梁棨荃、黃郁村追著我拿椅子丟我，甲○○先丟椅子
      、梁棨荃後來跑過來丟椅子，在場很多人有看到，梁棨荃
      有拿椅子丟我，我手部有受傷，我有看到他丟椅子。」等
      語（原審卷第70頁），證人顧懋貴於本院亦證述：「當天
      因為聚餐有抽獎活動，玩賓果遊戲中，因為號碼我聽錯了
      ，就跑上去，發現錯誤，我就跟主持人道歉，後來就回座
      位，坐下來一會兒，甲○○就拿杯子丟在地上，大聲咆哮
      ，再拿椅子丟我丟到我的手，我手部有受傷，我就跑到長
      官桌，靠近主持區那裡，上訴人、甲○○和黃郁村就陸續
      追我，之後就有人開始勸架。長官有哪些人出來勸架我不
      知道，我是事後才知道，上訴人、甲○○有拿椅子砸我，
      但誰砸到我手部、誰砸到我胸部我不知道。」等語（本院
      卷第157 頁）明確，並核與證人吳明鴻於原審證述：「當
      天有聽到摔玻璃的聲音，蔡明正處長就過去摔玻璃的地方
      看看，我有看到原告（上訴人）用手捉者蔡處長的領口，
      並且說我等你很久了，你不要來管這件事情，後來我就去
      掰開原告（上訴人）的手，原告（上訴人）就讓我掰開手
      ，後來原告（上訴人）就轉回頭去追顧懋貴，追到外面去
      再跑回來到我們這一邊時，我就抱著原告（上訴人），不
      要讓原告（上訴人）再去追，並跟原告（上訴人）說不要
      這樣，否則以後沒有人可以保你，原告（上訴人）回說我
      不須要人家保.... .. （上訴人）是用一隻手提蔡處長的
      領口..... 我是跟者蔡處長過去，我是用左手掰開的。」
      等語（原審第121 頁），及證人李淑敏於原審證述：「（
      92 年1月24日有沒有參加公司尾牙？）有的。（當天有沒
      有看見任何的衝突？）我們在吃飯的時候，有聽到摔玻璃
      的聲音，後來我有看到原告（上訴人）捉著蔡明正處長的
      領口並說沒有你的事情，不久吳明鴻處長就過來架開雙方
      ，後我就保護我們那桌的孕婦離開，當時原告（上訴人）
      推蔡明正處長的時候，蔡處長有往退了幾步，當時我沒有
      聽到原告（上訴人）向吳明鴻說什麼話。」等語（原審卷
      第123 頁），及證人陳正煌於本院證述：「起先是顧懋貴
      以為抽到獎，上去領，他回座位後，甲○○就用力蹬椅子
      ，後來甲○○、黃郁村、上訴人就追上去....... 至於蔡
      明正來勸架的經過，我沒有注意到... 」等語（本院卷第
      164 、165 頁）、證人黃政揚於本院證述：「我坐在靠近
      主持台附近，我那桌還有客戶，（蔡明正去勸阻上訴人時
      候你有看到嗎？）我沒有看到。因為那裡隔的比較遠，沒
      有看到，我看到時，顧懋貴往我們這邊跑，上訴人在後面
      追他，上訴人拿鐵椅打他，顧懋貴拿椅子擋住，所以沒有
      被打到，吳明鴻衝過去抱住上訴人，場面才慢慢控制下來
      。」等語（本院卷第198 頁），證人蔡明輝於本院證述：
      「（在被上訴人公司擔任何職務？當天坐在哪一桌？）股
      長，當天我坐在上訴人隔壁桌，比較靠近主持台一點。（
      蔡明正過來勸阻時你有無看到？）有，當時我聽到丟杯子
      聲音，我回過頭，我與蔡明正一起過去想要勸架，我看到
      上訴人抓住蔡明正，叫他不要管，不要管，我就跟謝仁彬
      抱住黃郁村，後面就一團亂，我後來去找甲○○跟他講說
      大家都在這裡吃飯，這樣鬧不好。（上訴人抓住蔡明正時
      ，有推他嗎？）上訴人叫他不要管的時候有推他一下。」
      等語，證人邱金和於本院證述：「有看到蔡明正走過來，
      當時有三個人對一個人鬧事，整個事件剛發生時，蔡明正
      就走過來了，發生什麼事情我沒注意到，我是在看甲○○
      及黃郁村的部分，剛開時甲○○拿杯子丟在地上之後又拿
      椅子丟顧懋貴，上訴人跟黃郁村拿椅子丟向顧懋貴，整個
      會場就很亂，上訴人他們就跑到主持台那邊，我沒有跟過
      去後來發生什麼事情我不知道。我沒有看到顧懋貴丟杯子
      過來，但是我有看到上訴人被丟到杯子之後，上訴人及甲
      ○○就丟椅子過去，丟完椅子之後，上訴人才跑出去。」
      等語（本院卷第209 頁），證人黃泰瑞（黃皇源）於本院
      證述：「我有看到上訴人拿椅子打顧懋貴，顧懋貴拿椅子
      擋住」等語（本院卷第204 頁），證人乙○○於本院證述
      ：「是我主辦的，我有全程參與，當時我坐在前排，我們
      總共有8 桌，2 桌為1 排，我坐在最前面的面對舞台的左
      邊那桌，我沒有和戊○○坐在一起，我是負責場地及招呼
      大家入座，我是有聽到有吵鬧的聲音及摔杯子的聲音，我
      有聽到上訴人以台語罵三字經即「幹你娘、你囂張」，他
      是在罵顧懋貴，我就看到上訴人、甲○○和黃郁村三個人
      在追著顧懋貴打，之後甲○○跑到我們前面的桌子拿椅子
      摔，上訴人有無拿椅子摔我不清楚，甲○○在我們這邊摔
      椅子的時候，我有看到上訴人在和蔡明正爭吵，因為我在
      前面，我聽不到上訴人和蔡明正在吵什麼或罵什麼，我也
      看不清楚，上訴人有無打蔡明正，我不清楚上訴人有無拿
      椅子丟顧懋貴，之後顧懋貴受傷，我帶他去林園的醫院就
      醫。」等語（本院卷第316 頁），證人戊○○於本院證述
      ：「（你有無看到我打蔡明正胸口及打顧懋貴？）他是推
      蔡明正的胸口，及追打顧懋貴，但我不確定有無打到顧懋
      貴.... ， 蔡明正要往前，上訴人推阻擋蔡明正往前，這
      個場面距離我3 到5 公尺而已，上訴人只是阻擋蔡明正，
      不要讓他往前，蔡明正也用力要往前，所以雙方僵持在原
      地。」等語（本院卷第316 頁）相符，自堪信被上訴人主
      張為真實。
（四）雖證人黃郁村、陳正煌、黃正揚、黃茂松、邱金和、黃泰
      瑞、甲○○於本院或證述未見上訴人抓蔡明正胸口等語，
      或證述沒有注意到蔡明正勸架部分，或證述未見上訴人向
      顧懋貴丟椅子，或證述未見上訴人追打顧懋貴等語，然依
      當日發生時間係於被上訴人營業部所舉辦之年終聚餐，而
      參與餐會之員工多達數10人，有照片2 張及座位表可稽（
      原審卷第87、88頁，本院卷第62頁），再參以上述證人證
      言，當日涉及暴行之被上訴人員工多人，現場杯、椅橫飛
      ，在場人員紛閃躲避禍，或中途離席，或協助受傷者及婦
      幼避難，狀況十分混亂，或因所在位置不同，而無法見全
      貌，是上揭證人證述未見到之情景，並無法證明上訴人未
      對蔡明正及顧懋貴施暴，上訴人以此抗辯，不足採信。
（五）又證人葉瑞霖雖證述：伊為上訴人之小學同學，事發當時
      曾送檳榔至大坪頂休閒山莊，並因聽到吵雜聲音而走進噴
      水池之花圃中間，整件事情經過，伊都有看到，看見有人
      丟椅子，丟到上訴人之右小腿右膝蓋，上訴人追過去，就
      被人抱住，伊未見上訴人有抓住何人之胸口或追打某人或
      持椅子丟某人等語（原審第93至96頁、本院卷第152 至
      156 頁），上訴人並提出葉瑞霖當日之估價簽收單為證（
      本院卷第189 頁）。然查，證人葉瑞霖既證述：伊與上訴
      人於小學及國中均同校，但自國中以後就未曾見面，亦未
      曾往來，亦不知上訴人在何處工作等情（原審第96頁），
      而證人葉瑞霖係52年3 月10日出生，有筆錄可稽（原審卷
      第93頁、本院卷第150 頁），衡諸常情，其如何與上訴人
      分別25年後，於送售檳榔於上揭地點時，是否即認出上訴
      人，已有疑議，況事件發生當時，狀況混亂，又於夜間，
      證人葉瑞霖僅在花圃中間觀看，與現場尚有距離，難見事
      件之全貌，雖其證述未目賭上訴人動手施暴，亦不足證明
      上訴人當時確無上開行為。另證人孫炳強已證述事發當時
      ，伊不在現場目賭，則其證言，應屬事後聽聞轉述之語，
      無從採信。
（六）再者，上訴人主張：上訴人於證人黃政揚、黃泰瑞、顧懋
      貴、陳正煌、黃茂松、蔡明輝、黃郁村、甲○○、邱金和
      開庭後，曾與其等電話聯絡，上開證人均告知未見上訴人
      對蔡明正及顧懋桂施暴之行為等情，並提出錄音譯文為證
      （本院卷第70至第72頁、第100 至第119 頁），然被上訴
      人則以該錄音係上訴人私下非法取得之證據，無證據能力
      ，且係上開證人應付上訴人所言等語置辯。經查，證人顧
      懋貴於本院證述: 「上訴人被開除以後，有打電話騷擾我
      ..... 電話裡面講的比較委婉，因為他（指上訴人）經常
      打電話騷擾。」等語（本院卷第159 頁），足見上訴人於
      開庭後，對證人顧懋貴電話騷擾，致證人顧懋貴於電話錄
      音中所言較為委婉，而與開庭時之證言有所出入，是其上
      揭電話錄音，與事實不符，不足採信。且上開證人既均於
      原審或本院到庭具結據實陳述，並無匿、飾、增、減，如
      有虛偽陳述，願受偽證之處罰等情，則證人到庭具結而慎
      重陳述，自較開庭外與上訴人間之電話陳述，有較強之證
      據力，上訴人以庭外之錄音帶內容，抗辯上開證人於庭內
      之證言非真，自不可採。
（七）復參以上訴人於事發後，與顧懋貴簽立和解書，願賠償顧
      懋貴醫藥費1000元等情，有和解書1 份可稽（原審卷第29
      頁），且證人邱金和於原審證述：「（提示和解書原告（
      上訴人）的名字、蓋指印是不是原告（上訴人）自己所為
      的?）是 ，和解書是在高松派出所簽名及按指印.... 是
      他們自己的意願，我沒有逼迫... （在協調當中你有沒有
      跟原告（上訴人）說如果你沒有簽會沒有工作？）沒有」
      等語（原審卷第82頁），證人邱金和於本院亦證述：「雙
      方都同意之後，到高松派出所備案，在那邊簽和解書，我
      幫他們做見證，是上訴人自己心甘情願要和解的。」等語
      （本院卷第210 頁），而上訴人對於其抗辯係受逼迫始簽
      立上開和解書等情，未舉證證明，自不足採信。足見上訴
      人於事後與顧懋貴達成和解，願賠償顧懋貴之醫藥費用，
      非受上級所迫，上訴人既願與顧懋貴成立和解，益證其確
      有對顧懋貴實施暴行。
（八）綜上，上訴人既對被上訴人公司之管理人員蔡明正及顧懋
      貴有實施暴行，則符合被上訴人公司之工作規則第41條第
      1 項第2 款對於公司各級管理人員及其他共同工作之從業
      人員實施暴行之要件，則依勞動基準法第12條第1 項第2
      款之規定，對於雇主、雇主家屬、雇主代理人或其他共同
      工之勞工，實施暴行者，雇者得不經預告終止契約。斟酌
      上訴人在被上訴人公司所舉辦之年終聚餐，為上開暴行，
      造成混亂場面，影響公司形象等情，被上訴人以上訴人對
      公司之員工有實施暴行為理由，於知悉其情形之日（92
      年1 月24日）起，於30日內之92年2 月7 日不經預告終止
      兩造之僱傭契約，係屬合法有效。
六、本件兩造之僱傭契約，既經被上訴人於92年2 月7 日合法終
    止，兩造之僱傭關係已不存在，則被上訴人自兩造僱傭契約
    終止後，已無給付上訴人薪資之義務。上訴人於原審請求確
    認兩造僱傭關係存在，並於請求被上訴人應自92年2 月8 日
    起至92年12月31日止，按月給付上訴人5 萬元，為無理由。
    原審為上訴人敗訴之判決，並無違誤，上訴意旨，指摘原判
    決不當，求予廢棄改判，為無理由，應予駁回。至上訴人於
    本院擴張請求被上訴人應自93年1 月1 日起至94年2 月17日
    止，按月給付5 萬元部分，亦無理由，應駁回其擴張之訴。
七、據上論結：本件上訴及擴張之訴均為無理由，依民事訴訟法
    第449 條第1 項、第78條判決如主文。
中    華    民   國     94  年    2   月     25     日
                          勞工法庭
                            審判長法官  簡色嬌
                            法      官  謝靜雯
                            法      官  朱玲瑤
以上正本證明與原本無異。
如對本判決上訴，須於判決送達後20日內向本院提出上訴狀，其
未表明上訴理由者，應於上訴後20日內向本院提出上訴理由書（
均須按他造當事人之人數附繕本）。上訴時應提出委任律師或具
有律師資格之人之委任狀，並依附註條文規定辦理。
中    華    民   國     94  年    2   月     25     日
                            書  記  官  黃英彥
附註：
民事訴訟法第466 條之1 ：對於第二審判決上訴，上訴人應委任
律師為訴訟代理人，但上訴人或其法定代理人具有律師資格者，
不在此限。
上訴人之配偶、三親等內之血親、二親等內之姻親，或上訴人為
法人、中央或地方機關時，其所屬專任人員具有律師資格並經法
院認適當者，亦得為第三審訴訟代理人。
第1 項但書及第2 項情形，應於提起上訴或委任時釋明之。
